臺灣桃園地方法院刑事判決　　　　　　　100年度訴字第163號
公　訴　人　臺灣桃園地方法院檢察署檢察官
被　　　告　吳福銓
選任辯護人　林傳哲律師
被　　　告　藍應祿
選任辯護人　陳鴻基律師
被　　　告　曾暉勝
選任辯護人　楊尚訓律師
被　　　告　鄭智明
選任辯護人　楊敏宏律師
上列被告因強盜等案件，經檢察官提起公訴（99年度偵字第2963
5 號），本院判決如下：
    主  文
吳福銓意圖為自己不法之所有，結夥三人以上，以強暴至使不能
抗拒，而取他人之物，累犯，處有期徒刑捌年貳月。
藍應祿意圖為自己不法之所有，結夥三人以上，以強暴至使不能
抗拒，而取他人之物，累犯，處有期徒刑捌年。
曾暉勝意圖為自己不法之所有，結夥三人以上，以強暴至使不能
抗拒，而取他人之物，累犯，處有期徒刑捌年。
鄭智明共同意圖為自己不法之所有，結夥三人以上，以強暴至使
不能抗拒，而取他人之物，累犯，處有期徒刑捌年貳月。
    事  實
一、吳福銓前因施用第一級毒品案件，經本院以95年度訴字第75
    4 號判決判處有期徒刑6 月確定，於民國95年11月28日入監
    執行，嗣於96年6 月23日縮刑期滿執行完畢。藍應祿前因施
    用第一級毒品案件，經本院以94年度訴字第1731號判決判處
    有期徒刑8 月確定；復因施用第一級毒品案件，經本院以95
    年訴字第1142號判決判處有期徒刑9 月確定，繼經本院以96
    年度聲減字第310 號裁定減刑為有期徒刑4 月15日確定，上
    開2 罪刑接續執行，於95年7 月1 日入監執行，嗣於96年 7
    月16日執行完畢出監。曾暉勝前因施用第一級案件，經本院
    以96年度訴字第365 號判決判處有期徒刑8 月確定，繼經本
    院以96年聲減字第1642號裁定減刑為有期徒刑4 月確定，於
    96年12月14日入監執行，嗣於97年4 月13日縮刑期滿執行完
    畢。鄭智明前因施用第一級、第二級毒品案件，經臺灣南投
    地方法院以94年度訴字第569 號判決各判處有期徒刑1 年、
    7 月，應執行有期徒刑1 年5 月，經上訴後，繼經臺灣高等
    法院臺中分院以94年度上訴字第2572號判決駁回上訴確定，
    並經臺灣南投地方法院以96年度聲減字第381 號裁定各減刑
    為有期徒刑6 月、3 月15日，應執行有期徒刑8 月15日確定
    ；復因施用第一級毒品案件，經臺灣南投地方法院以95年度
    訴字第706 號判決判處有期徒刑11月確定，上開2 罪刑接續
    執行，於95年5 月28日入監執行，嗣於96年11月28日縮刑期
    滿執行完畢。詎吳福銓、藍應祿、曾暉勝、鄭智明均猶不知
    悔改，因其等皆對第一級毒品海洛因成癮，為圖不費分文施
    用海洛因，竟於99年5 月30日下午4 時許，在桃園縣大溪鎮
    ○○路○ 段1168巷19弄16號藍應祿之住處，意圖為自己不法
    之所有，由鄭智明提議，約由吳福銓撥打電話向宋曼萍佯稱
    欲購買毒品，由藍應祿提供其不知情友人綽號「阿來」位於
    桃園縣大溪鎮頭寮2 之2 號之住處為假交易地點，再由藍應
    祿、曾暉勝入內冒充刑警實施臨檢，搜索宋曼萍隨身攜帶之
    海洛因，以強取財物，並約定待取得毒品後即各別返回藍應
    祿住處一同施用，而其等4 人對於藍應祿、曾暉勝冒充警察
    執行臨檢之際，如欲宋曼萍抵抗，可能會假藉行使公權力之
    名而行強暴脅迫等手段，在場之吳福銓亦可能實施強暴行為
    助勢以逼迫宋曼萍交出毒品之情，應有所預見，且不違背其
    等本意，竟仍共同基於冒充公務員行使其職權之方法，強取
    他人毒品財物之強盜不確定故意之犯意聯絡，由吳福銓於同
    日晚上8 時許，撥打電話向宋曼萍佯稱欲購買第一級毒品海
    洛因，且相約至桃園縣大溪鎮武嶺橋附近碰面，鄭智明即開
    車載送吳福銓至該處與宋曼萍會合，俟宋曼萍駕車搭載陳振
    森一同抵達後，鄭智明因前曾向宋曼萍購買毒品，不願遭其
    認出，遂先行駕車至桃園縣大溪鎮頭寮2 之2 號附近徘徊，
    吳福銓乃指示宋曼萍駕車搭載其與陳振森至桃園縣大溪鎮頭
    寮2 之2 號民宅佯裝交易，另藍應祿、曾暉勝則另行騎車至
    上址附近，等候入內之適當時機。嗣於同日晚上9 時40分許
    ，吳福銓誘使宋曼萍、陳振森進入上址民宅後，藍應祿、曾
    暉勝隨即踹門入內冒稱係警察臨檢，大喊：「不許動」，曾
    暉勝並將該民宅大門關上，以此強暴方法控制宋曼萍、陳振
    森之行動，繼喝令宋曼萍、陳振森交出毒品，藍應祿並將宋
    曼萍帶往該民宅內之房間欲搜索宋曼萍攜帶之毒品，而行使
    警察臨檢、搜索之職權，陳振森因察覺藍應祿、曾暉勝舉止
    不似警察，遂持甩棍與藍應祿、曾暉勝拉扯，吳福銓旋持桌
    上咖啡飲料鐵罐從左後方敲擊陳振森之頭部，致陳振森當場
    暈眩倒地不起，藍應祿、曾暉勝見狀續命宋曼萍、陳振森交
    出毒品，以此強暴方法至使宋曼萍、陳振森不能抗拒，陳振
    森因而交出其隨身攜帶供己施用之3 小包海洛因，任由曾暉
    勝取走，曾暉勝等人始令宋曼萍、陳振森離去，後曾暉勝即
    持已強盜取得之3 小包海洛因，偕同吳福銓、藍應祿離開現
    場，並返回上址藍應祿住處與鄭智明朋分前開強盜所得之毒
    品。
二、案經桃園縣政府警察局移送臺灣桃園地方法院檢察署檢察官
    偵查起訴。
    理  由
壹、證據能力部分：
一、按被告以外之人於偵查中向檢察官所為之陳述，除顯有不可
    信之情況者外，得為證據，刑事訴訟法第159 條之1 第2 項
    定有明文。偵查中對被告以外之人所為之偵查筆錄，或被告
    以外之人向檢察官所提之書面陳述，性質上均屬傳聞證據。
    惟現階段刑事訴訟法規定檢察官代表國家偵查犯罪、實施公
    訴，依法其有訊問被告、證人及鑑定人之權，證人、鑑定人
    且須具結，而實務運作時，檢察官偵查中向被告以外之人所
    取得之陳述，原則上均能遵守法律規定，不致違法取供，其
    可信度極高。經查，證人陳振森、吳福銓、藍應祿、曾暉勝
    在臺灣桃園地方法院檢察署檢察官偵查中所為之證述，性質
    上雖屬傳聞證據，惟係偵查中向檢察官所為，並經具結，證
    人陳振森、吳福銓、藍應祿、曾暉勝未曾提及檢察官在偵訊
    時有任何強暴、脅迫、詐欺、利誘等以不正方法取供之情，
    其陳述時之心理狀況健全、並無受外力干擾，觀諸偵訊筆錄
    之記載形式，本院亦查無檢察官在上開偵訊時有任何以不正
    方法訊問，而有違反陳述者之自由意志等顯有不可信之情況
    ，衡諸上開規定，自均具有證據能力。
二、次按「被告以外之人於審判中有下列情形之一，其於檢察事
    務官、司法警察官或司法警察調查中所為之陳述，經證明具
    有可信之特別情況，且為證明犯罪事實之存否所必要者，得
    為證據：一死亡者。二身心障礙致記憶喪失或無法陳述者。
    三滯留國外或所在不明而無法傳喚或傳喚不到者。四到庭後
    無正當理由拒絕陳述者。」，刑事訴訟法第159 條之3 亦有
    明定。立法意旨係以被告以外之人發生事實上無從為直接審
    理之原因，而其於檢察事務官、司法警察（官）調查中所為
    之陳述，係在可信之特別情況下所為，且為證明犯罪事實之
    存否所必要者，為求實體真實發現之訴訟目的，故例外承認
    該等審判外之陳述，亦得為證據。而所謂「具有可信之特別
    情況」，應依被告以外之人為陳述時，是否出於真意、有無
    違法取供之情事等客觀上之環境或條件而為判斷，故應就調
    查筆錄製作之原因、過程及其功能等加以觀察其信用性，據
    以判斷該傳聞證據是否有特別可信之情況而例外具有證據能
    力。又所謂「證明犯罪事實之存否所必要」，係指因無法再
    從同陳述者取得證言，而有利用原陳述之必要性，只要認為
    該陳述是屬於與犯罪事實存否相關之事實，並為證明該事實
    在實質上之必要性即可。查證人宋曼萍於警詢時之供述對本
    案被告等人而言雖屬傳聞證據，然其於本院審理時已所在不
    明而傳喚不到，有本院送達證書及拘票、拘提報告書、宋曼
    萍之個人基本資料查詢結果、臺灣高等法院在監在押全國紀
    錄表附卷可稽，無法於本件審理中改以證人身分傳喚到庭具
    結陳述，並行交互詰問之調查程序，觀諸證人宋曼萍於調查
    筆錄製作之過程，係就其與陳振森如何遭人強盜財物等情加
    以連續陳述，於陳述做成時，被告等人並未在場，其心理狀
    態未受外力干擾，顯係出於自由意志而為供述，並審酌證人
    宋曼萍述及其與陳振森和被告吳福銓碰面後，如何遭自稱警
    察之人喝令取交毒品，以及陳振森又係如何遭被告吳福銓持
    咖啡飲料鐵罐攻擊後因而交出3 包海洛因等情之細節，均係
    其親自經歷，為證明犯罪事實之存否所必要，揆諸上揭規定
    及說明，自有證據能力。
三、再按共同被告對其他共同被告之案件而言，為被告以外之第
    三人，本質上屬於證人，於審判中，應依法定程序，到場具
    結陳述，並接受被告之詰問，其陳述始得作為認定被告犯罪
    事實之判斷依據；而共同被告於其他共同被告案件之警詢、
    偵查中陳述，因被告無從為詰問，而有礙被告之對質詰問權
    ，應無證據能力（司法院大法官會議釋字第582 號解釋意旨
    參照）。再法院就被告之案件對其他共同被告或與被告有共
    犯關係之人調查，均應依人證之調查程序傳喚該共同被告或
    共犯到場，命其立於證人之地位而為陳述，並通知被告，使
    被告有與之對質及詰問其現在與先前陳述瑕疵之機會，以確
    保其對質詰問權，並藉以發現實體真實（最高法院94年度臺
    上字第1776號判決意旨參照），刑事訴訟法第287 條之2 並
    明定「法院就被告本人之案件調查共同被告時，該共同被告
    準用有關人證之規定」。是依上開大法官會議解釋、最高法
    院判決意旨及法律規定，法院如於共同被告以證人身分到庭
    陳述，訊問被告對共同被告之審判外陳述有何意見，並准許
    被告對於共同被告當庭及先前陳述進行詰問，即已賦予被告
    對於共同被告對質詰問機會，此時共同被告於審判外陳述之
    瑕疵，應已治癒，而具有證據能力。查被告吳福銓辯護人於
    本院準備程序中聲請傳喚與被告吳福銓有共犯關係之藍應祿
    、曾暉勝作證，被告曾暉勝辯護人亦於本院準備程序中聲請
    傳喚與被告曾暉勝有共犯關係之吳福銓、藍應祿作證，本院
    審理時已告知共犯吳福銓、藍應祿、曾暉勝拒絕證言權，將
    之改以證人身分請其等依法具結後，由其餘被告詰問，則本
    案共犯吳福銓、藍應祿、曾暉勝於警詢、偵查本於被告身分
    所供，既經本院以證人身分傳喚到庭陳述，並經其餘被告詰
    問，共犯吳福銓、藍應祿、曾暉勝於警詢及偵查中所為之供
    述，應有證據能力。
四、第按「被告以外之人於審判外之陳述，雖不符刑事訴訟法第
    159 條之1 至第159 條之4 之規定，而經當事人於審判程序
    同意作為證據，法院審酌該言詞陳述或書面陳述作成時之情
    況，認為適當者，亦得為證據。當事人、代理人或辯護人於
    法院調查證據時，知有刑事訴訟法第159 條第1 項不得為證
    據之情形，而未於言詞辯論終結前聲明異議者，視為有前項
    之同意。」，刑事訴訟法第159 條之5 亦有明定。查本判決
    所引用以下審判外作成之相關供述證據，公訴人、被告等人
    及其等辯護人於本院準備程序、審判期日均表示無意見而不
    予爭執，亦未於言詞辯論終結前聲明異議，本院審酌上開證
    據資料製作時之情況，尚無違法取得及證明力明顯過低之瑕
    疵，認以之作為證據應屬適當，而其餘所依憑判斷之非供述
    證據，本院亦查無有何違反法定程序取得之情形，且上開各
    該證據均經本院於審判期日依法進行證據之提示、調查、辯
    論，被告等人於訴訟上之防禦權，已受保障，故上開證據資
    料均有證據能力。
貳、實體部分：
一、訊據被告吳福銓、藍應祿、曾暉勝、鄭智明，其等對於計畫
    以冒充警察之方式向宋曼萍取得第一級毒品海洛因等情固坦
    承不諱，惟均矢口否認有何結夥強盜之犯行，被告吳福銓辯
    稱：其原本只想向宋曼萍騙取毒品，當時係陳振森持警棍反
    抗，因擔心藍應祿、曾暉勝之安全，始以咖啡罐攻擊陳振森
    ，而毒品是陳振森自行交付，並未達不能抗拒之程度，所為
    應僅該當詐欺取財罪，另其患有精神疾病，對於辨別事理、
    違法性之能力均較薄弱云云；被告藍應祿、曾暉勝辯稱：其
    等原本只想假冒警察騙取毒品，不知吳福銓會毆打陳振森，
    未強盜陳振森毒品，所為應僅該當詐欺取財罪云云；被告鄭
    智明則辯稱：其僅參與計畫假冒警察騙取宋曼萍毒品之部分
    ，未實際至現場，自無法得知吳福銓會毆打陳振森，不應負
    強盜陳振森毒品之責，所為應僅該當詐欺取財罪云云。經查
    ：
(一)、被告吳福銓、藍應祿、曾暉勝確與被告鄭智明共謀以冒充刑
    警行使職權之方式取得毒品，並推由被告吳福銓撥打電話予
    宋曼萍佯稱欲購買第一級毒品海洛因，且相約至桃園縣大溪
    鎮武嶺橋附近碰面，被告鄭智明即開車載送被告吳福銓至該
    處與宋曼萍會合，俟宋曼萍駕車搭載陳振森一同抵達後，被
    告吳福銓乃指示宋曼萍駕車搭載其與陳振森至桃園縣大溪鎮
    頭寮2 之2 號民宅佯裝交易，再由被告藍應祿、曾暉勝入內
    冒充警察實施臨檢之事實，業經被告吳福銓、藍應祿、曾暉
    勝分別於警詢、偵查、本院審理時，以及被告鄭智明於本院
    審理中坦承不諱（見偵查卷卷一第17頁、第34頁、第58至59
    頁、第159 至160 頁，偵查卷卷二第229 至230 頁、第 248
    至249 頁、第268 至270 頁，本院卷卷二第272 頁背面、第
    294頁背面）。
(二)、又宋曼萍駕車搭載陳振森一同抵達桃園縣大溪鎮武嶺橋附近
    與被告吳福銓碰面後，被告吳福銓即指示宋曼萍駕車載送其
    與陳振森至桃園縣大溪鎮頭寮2 之2 號民宅佯裝交易，嗣被
    告吳福銓與宋曼萍、陳振森進入上址民宅後，被告藍應祿、
    曾暉勝隨即入內冒稱係警察，大喊：「不許動」，被告曾暉
    勝並將該址民宅大門關上，以此強暴方法控制宋曼萍、陳振
    森之行動，且喝令宋曼萍、陳振森交出毒品，被告藍應祿繼
    將宋曼萍帶往民宅內之房間以搜索宋曼萍攜帶之毒品，經陳
    振森察覺被告藍應祿、曾暉勝舉止不似警察，遂持甩棍與其
    等拉扯，被告吳福銓旋持桌上咖啡飲料鐵罐從左後側敲擊陳
    振森之頭部，致陳振森當場暈眩倒地不起，被告藍應祿、曾
    暉勝見狀續命宋曼萍、陳振森交出毒品，使陳振森不能抗拒
    而交出其隨身攜帶供己施用之3 小包海洛因予被告曾暉勝，
    被告曾暉勝等人始令宋曼萍、陳振森離去等節，業據證人陳
    振森於偵訊及本院審理中證述明確（見偵查卷卷二第290 至
    291 頁，本院卷卷二第265 至268 頁背面），核與證人宋曼
    萍與警詢中證述：我於99年5 月30日下午4 時左右，接獲綽
    號「阿詮」男子（按即指被告吳福銓）之電話，約我晚上見
    面，我就開車帶著陳振森一同前往，綽號「阿銓」的男子引
    導我前往大溪鎮頭寮2 之2 號，進入屋內約不到1 分鐘，隨
    即進來兩名自稱是警察的男子，陳振森拿起警棍反抗他們，
    綽號「阿銓」的男子見狀隨手拿起桌上的伯朗咖啡鐵罐往陳
    振森打，我請對方住手，那兩位假警察要我們把身上的東西
    交出來（指毒品），之後陳振森就將身上僅有之海洛因毒品
    3 小包交出，發生強盜之時間大約是99年5 月30日晚上9 時
    40分等情節相符（見偵查卷卷一第131 至132 頁、第135 頁
    ）。並據被告吳福銓於警詢、偵訊、本院訊問時坦認：於99
    年5 月30日下午4 時許，鄭智明開車載我至藍應祿家，找藍
    應祿、曾暉勝研議，鄭智明叫我打電話給宋曼萍騙她要購買
    毒品，再由藍應祿、曾暉勝假裝警察，藍應祿提議約在大溪
    鎮頭寮2 之2 號「阿來」的家，我先到大溪鎮武嶺橋頭與宋
    曼萍、陳振森碰面後，就搭乘宋曼萍所駕駛車輛前往大溪鎮
    頭寮2 之2 號，之後藍應祿、曾暉勝即踹門進入屋內說是警
    察臨檢，搜刮他們身上所攜帶的毒品，當時陳振森拿伸縮棒
    反抗，與藍應祿、曾暉勝拉扯，我怕陳振森傷害到藍應祿、
    曾暉勝，所以隨手拿起咖啡罐攻擊陳振森頭部，他暈倒倒地
    後，藍應祿、曾暉勝抓住陳振森叫他把毒品交出來，之後陳
    振森就從身上拿出3 小包毒品，曾暉勝將毒品放置於隨身背
    包內，之後我們就放宋曼萍、陳振森離開，我們3 人共騎 1
    部摩托車返回藍應祿家中試用毒品，後來鄭智明也有到場要
    求施打取得之3 包毒品等語不諱（見偵查卷卷一第17頁、第
    159 至160 頁，偵查卷卷二第248 至249 頁，99年度聲羈第
    758 號卷第8 頁背面，本院卷卷一第38頁背面），及被告曾
    暉勝亦供承：當時藍應祿他們是計畫假裝向1 名藥頭買毒品
    ，騙他去大溪鎮頭寮2 之2 號準備下手行搶毒品，由我跟藍
    應祿假扮警察。我騎機車載藍應祿先在外面等，吳福銓與宋
    曼萍、陳振森到場後，我跟藍應祿進去先喊：「我們是警察
    」，宋曼萍等人聽到後有呆住，藍應祿接著說：「把毒品拿
    出來」，並把宋曼萍、陳振森帶到另外1 間房間，叫他們把
    毒品拿出來，之後陳振森察覺有異取出伸縮鐵棍反抗，我見
    狀後上前幫忙抓住陳振森的鐵棍，吳福銓就拿東西打陳振森
    頭部，陳振森頭部被打後整個人癱軟坐在地上，宋曼萍就表
    示毒品可以給我們，希望我們能放他們走，陳振森因此將 3
    小包毒品從包包內拿給我，由我收在包包裡等語屬實（見偵
    查卷卷一第58至59頁，偵查卷卷二第268 至270 頁），以及
    被告藍應祿於警詢、偵訊中同坦承：當天是鄭智明開車載吳
    福銓來我家找我，曾暉勝也在，鄭智明表示他要假裝向宋曼
    萍買毒品，騙她來大溪鎮頭寮2 之2 號下手行搶毒品，吳福
    銓、曾暉勝、鄭智明都知道要去搶藥頭的事，我們有口頭約
    好由我和曾暉勝假扮警察。我和曾暉勝到達時，宋曼萍、陳
    振森還沒有到，所以我們躲在樹下，鄭智明因為跟對方熟識
    不方便出面，因此開車在附近迴避。吳福銓則前往約定地點
    與宋曼萍碰面，等吳福銓引導她進入屋內後，我和曾暉勝就
    進入屋內，曾暉勝謊稱警察臨檢要對方配合，因陳振森持電
    擊棒抗拒，吳福銓就先行動毆打陳振森，我有幫忙要搶下陳
    振森持有的電擊棒等語詳實（見偵查卷卷一第34頁，偵查卷
    卷二第229 至230 頁），此外，復有被告吳福銓持用之0000
    000000號行動電話門號通聯紀錄及刑案現場照片5 張在卷可
    資佐證（見偵查卷卷一第137 至143 頁、第151 至163 頁）
    。是被告吳福銓、藍應祿、曾暉勝、鄭智明共同謀議由吳福
    銓撥打電話向宋曼萍佯稱欲購買毒品，再由藍應祿、曾暉勝
    假冒刑警入內實施臨檢，搜索宋曼萍、陳振森隨身攜帶之毒
    品海洛因，嗣陳振森察覺藍應祿、曾暉勝舉止不似警察，持
    甩棍與藍應祿、曾暉勝拉扯，吳福銓見狀旋持桌上咖啡飲料
    鐵罐從左後方敲擊陳振森之頭部，致陳振森當場倒地，並交
    出其隨身攜帶供己施用之3 小包海洛因之事實，堪以認定。
(三)、被告4 人以前詞置辯，是本案應探究者，乃被告藍應祿、曾
    暉勝冒充刑警實施臨檢，嗣陳振森持甩棍與其等拉扯，被告
    吳福銓再持咖啡飲料鐵罐敲擊陳振森之頭部，而取得陳振森
    隨身攜帶之3 小包海洛因之行為，是否構成刑法第158 條第
    1 項之僭行公務員職權罪及刑法第330 條第1 項、第321 條
    第1 項第4 款之結夥3 人以上強盜罪？被告鄭智明對於被告
    藍應祿、曾暉勝假冒警察臨檢，以及被告吳福銓持咖啡飲料
    鐵罐敲擊陳振森之頭部，嗣取得陳振森之毒品3 小包之犯行
    ，彼此間有無犯意之聯絡？
１、就有無構成刑法所定之僭行公務員職權罪、結夥3 人以上強
    盜罪部分：
(1)、按強盜罪之強暴、脅迫，祇須壓抑被害人之抗拒或使被害人
    身體上、精神上，處於不能抗拒之狀態為已足，其暴力縱未
    與被害人身體接觸，仍不能不謂有強暴、脅迫行為。至於行
    為人所使用之強暴、脅迫、藥劑、催眠術或他法達於何種程
    度，始得謂為達於使人不能抗拒或難於抗拒之狀態，應就行
    為之性質及行為時之客觀具體情狀，予以客觀之評價，然後
    綜合作為判斷之標準，而行為時之具體情狀，如犯行之時間
    、場所、犯人之服裝、人數、以及被害人之年齡、性別等，
    皆應一併審酌。因而所謂「至使不能抗拒」，祇須行為人所
    使用之方法在客觀上足以壓抑被害人之抗拒，使其喪失意思
    自由為已足，其所用之方法已否觸及被害人之身體，或被害
    人事實上有無抗拒行為，均於強盜罪之成立不生影響。又所
    謂強暴者，係指「使用有形之暴力」而言，至於脅迫之意，
    即指「以言詞或舉動，顯示加害他人之意思通知他人，使其
    產生畏懼，而得加以威脅或逼迫」。再按刑法第158 條第 1
    項之僭行公務員職權罪，係保護國家公共秩序，於冒充公務
    員而行使其職權，即該當於本罪之構成要件。若犯本罪而取
    得財物，則應依行為人取得財物所實施之方法，及被害人交
    付財物之原因，另成立其他罪名。
(2)、綜觀證人陳振森、宋曼萍上開證詞，可證於99年5 月30日晚
    上9 時40分許，被告吳福銓誘使宋曼萍、陳振森進入桃園縣
    大溪鎮頭寮2 之2 號民宅後，被告藍應祿、曾暉勝隨即踹門
    入內冒稱係警察臨檢，大喊：「不許動」，被告曾暉勝並將
    該民宅大門關上，以此強暴方法控制宋曼萍、陳振森之行動
    ，且喝令宋曼萍、陳振森交出毒品，被告藍應祿並將宋曼萍
    帶往該民宅內之房間欲搜索宋曼萍攜帶之毒品，而行使警察
    臨檢、搜索之職權，陳振森因察覺被告藍應祿、曾暉勝舉止
    不似警察，遂持甩棍與其等拉扯，被告吳福銓旋持桌上咖啡
    飲料鐵罐從左後方敲擊陳振森之頭部，致陳振森當場暈眩倒
    地不起，被告藍應祿、曾暉勝見狀續命宋曼萍、陳振森交出
    毒品，以此強暴方法至使宋曼萍、陳振森不能抗拒，陳振森
    因而交出其隨身攜帶供己施用之3 小包海洛因，任由曾暉勝
    取走，至堪認定。而衡諸一般民眾面對刑警臨檢或結夥3 人
    之歹徒行搶時，皆有不敢抗拒、不能抗拒之常情及經驗法則
    ，則依被告藍應祿、曾暉勝冒充警察臨檢，喝令「不許動」
    ，復關上民宅大門，令交出身上持有之毒品，以此方式偽裝
    警察執行臨檢、搜索權，被告吳福銓復以咖啡飲料鐵罐重擊
    陳振森之頭部，致陳振森暈眩倒地，最後取走陳振森所有之
    3 小包海洛因，另被告吳福銓、藍應祿、曾暉勝等人行為時
    係在已近深夜時分之晚上9 時40分許，地點則是位處偏僻已
    關上大門之屋內，其等均為身強體壯之男性，人數達3 人，
    而證人宋曼萍為年約39歲之女性，證人陳振森則係年約27歲
    之男性等客觀具體情狀觀之，被告吳福銓、藍應祿、曾暉勝
    行為時之情狀實已壓抑宋曼萍、陳振森達於不能抗拒之狀態
    ，使宋曼萍、陳振森喪失意思自由，而任由被告曾暉勝取走
    3 小包毒品海洛因甚明。是被告藍應祿、曾暉勝、吳福銓上
    開行為，揆諸前揭說明，除該當於刑法第158 條第1 項之僭
    行公務員職權罪外，亦該當於刑法第330 條第1 項、第 321
    條第1 項第4 款之結夥三人以上加重強盜罪之構成要件。申
    言之，被告吳福銓、藍應祿、曾暉勝等人雖係謀議以冒充警
    察之方式取得毒品，然被告藍應祿、曾暉勝於冒充警察執行
    臨檢職權之情形下，除喝令「不許動」，更將上址民宅大門
    關上，致宋曼萍、陳振森之行動自由已因而受控制，被告藍
    應祿、曾暉勝在客觀上對於被害人宋曼萍、陳振森之行動自
    由已有所侵害，被告吳福銓復以咖啡飲料鐵罐重擊陳振森之
    頭部，致陳振森暈眩倒地後因心生畏懼而交付毒品，其等行
    為自屬強暴手段，且客觀上已達於使人不能抗拒之程度，顯
    非單純之以和平方式騙取財物，灼然明甚。又被害人宋曼萍
    雖無實際抗拒之行為，然衡諸上開客觀情境，顯係因心生畏
    懼而不敢抗拒所致，尚難據此即認被害人宋曼萍未處於不能
    抗拒之狀態。被告藍應祿、曾暉勝等人雖先假冒警察實施臨
    檢，嗣因陳振森與其等拉扯，而由被告吳福銓攻擊陳振森頭
    部之方式取得毒品，既其等所實施之方法實際上已達於強暴
    至使不抗拒之程度，即應構成強盜罪，尚不得以其等係假冒
    警察，即認其等於彼時所為之強盜行為僅構成詐欺取財罪，
    要無疑義。
(3)、按刑法對於物之概念，著重於物之物理管理可能性，又恐嚇
    取財之客體，包括贓物及違禁物在內，此據司法院著有院字
    第1565號解釋意旨可參。是準此以觀，刑法強盜罪之行為客
    體自亦包括贓物及違禁物在內。故海洛因雖為毒品危害防制
    條例所列管之第一級毒品，依法不得販賣、持有，然在施用
    毒品者之間，乃屬價格高昂具有經濟交換價值之物品，故第
    一級毒品海洛因，自具有「物」之性質，而得為強盜罪犯罪
    之行為客體。是以，被告藍應祿、曾暉勝冒充刑警實施臨檢
    ，嗣陳振森持甩棍與其等拉扯，被告吳福銓再持咖啡飲料鐵
    罐敲擊陳振森之頭部，而取得陳振森隨身攜帶之3 小包海洛
    因之行為，核已構成刑法第158 條第1 項之僭行公務員職權
    罪及刑法第330 條第1 項、第321 條第1 項第4 款之結夥 3
    人以上強盜罪，至屬明確。
２、被告鄭智明對於被告藍應祿、曾暉勝假冒警察臨檢，以及被
    告吳福銓持咖啡飲料鐵罐敲擊陳振森之頭部，嗣取得陳振森
    之毒品3 小包之犯行，彼此間有無犯意之聯絡？
(1)、按共同實施犯罪行為之人，在合同意思範圍以內，各自分擔
    犯罪行為之一部，相互利用他人之行為，以達其犯罪之目的
    者，即應對於全部所發生之結果，共同負責。意思之聯絡並
    不限於事前有所謀議，即僅於行為時有共同犯意之聯絡者，
    亦屬之，且其表示之方法，亦不以明示通謀為必要，即相互
    間有默示之合致，亦無不可（最高法院28年上字第3110號判
    例、93年度台上字第4918號裁判要旨參照）。另以自己共同
    犯罪之意思，事先同謀，而由其中一部分人實施犯罪之行為
    者，均為共同正犯，亦經司法院大法官著有釋字第109 號解
    釋闡釋在案。
(2)、查宋曼萍偕同陳振森到場本欲販賣第一級毒品海洛因予被告
    吳福銓，此為法所厲禁之犯罪行為，販毒者如突遇警察執行
    臨檢、搜索，衡情現場必出現混亂，甚至藏匿、湮滅犯罪證
    據即毒品等情，被告吳福銓、藍應祿、曾暉勝、鄭智明均有
    施用毒品之前科，對此自知之甚詳，故被告吳福銓、藍應祿
    、曾暉勝、鄭智明共謀冒充刑警執行職務，以求順利取得毒
    品時，依一般事理及常情，自當事先就如何冒充刑警取得毒
    品之細節、過程詳細謀議，顯非臨時起意，亦不可能任由被
    告藍應祿、曾暉勝、吳福銓於現場隨機應變，干冒讓計畫失
    敗之風險。況警察行使職權，為達成其法定任務，於執行職
    務時，依法均會採取必要之公權力措施，對人民行使強制力
    ，此乃眾所週知之事，任何人對於警察執行職務於必要時可
    能會行強暴等手段皆應有所認識，更無法確信其不發生。被
    告鄭智明既與被告吳福銓、藍應祿、曾暉勝共同謀議以假冒
    警察執行臨檢之方式向宋曼萍拿取毒品，其等對於被告藍應
    祿、曾暉勝冒充警察執行臨檢之際，如遇宋曼萍抵抗，可能
    會假藉行使公權力之名而行強暴脅迫等手段，在場之被告吳
    福銓亦可能實施強暴行為助勢以逼迫宋曼萍交出毒品之情，
    均有所預見，卻仍由被告藍應祿、曾暉勝假冒警察拿取毒品
    ，而任令被告藍應祿、曾暉勝假藉警察之名行使強盜之犯行
    ，且由被告吳福銓在場協助，終以強暴之手段至使宋曼萍、
    陳振森不能抗拒，而取得陳振森持有之海洛因，此項事實之
    發生，應為被告吳福銓、藍應祿、曾暉勝、鄭智明等人所得
    預見，且不違背其等本意，是被告吳福銓、藍應祿、曾暉勝
    、鄭智明主觀上應具有強盜之不確定故意，客觀上被告藍應
    祿、曾暉勝、吳福銓等下手實施之行為亦該當於強盜罪。又
    被告鄭智明除參與謀議上揭犯罪計畫外，復駕駛車輛搭載被
    告吳福銓至桃園縣大溪鎮武嶺橋附近與宋曼萍、陳振森碰面
    ，並駕車至桃園縣大溪鎮頭寮2 之2 號附近徘徊，嗣被告吳
    福銓、藍應祿、曾暉勝強盜犯行得逞後，更返回被告藍應祿
    住處，與其等一同施用該強盜取得之毒品，此業經證人藍應
    祿、曾暉勝、吳福銓分別於本院審理時具結證述明確（見本
    院卷卷二第269 頁背面至270 頁背面、第291 頁背面至 292
    頁背面、第294 頁背面），是被告鄭智明自應與被告藍應祿
    、曾暉勝、吳福銓共同負結夥3 人以上加重強盜罪之刑責。
(四)、至於被告吳福銓雖另辯稱其患有精神疾病，對於辨別事理、
    違法性之能力均薄弱云云，惟查：被告吳福銓前於97年5 月
    8 日、97年6 月4 日至行政院衛生署桃園療養院就診，固經
    診斷為憂鬱性疾患者，而分別住院6 天、8 天，然其於97年
    8 月7 日至該院就診時，業經醫師於診療紀錄上載明：「個
    案尚可克制自殺衝動，同意接受自殺關懷，門診追蹤」，且
    其於該日後即無定期回診等情，有行政院衛生署桃園療養院
    100 年4 月15日桃療歷字第1000002045號函檢附之被告吳福
    銓病歷影本附卷可按（見本院卷卷一第168 頁、第176 頁、
    第183 頁背面），遍查上開病歷表診療紀錄所載，均未曾提
    及被告吳福銓有何脫離現實之妄想或幻覺等症狀，其整體智
    能表現亦未出現慢性精神病常見嚴重智能退化之現象，顯難
    認定被告吳福銓於犯案當時自主控制能力有何減損之狀況，
    或其於案發當時之精神狀態，對辨識行為違法之能力或依其
    辨識能力而行為之能力，有何顯著減低之情，是被告吳福銓
    就此所辯，尚乏所據，自無可取。
(五)、綜上所述，被告等人所辯情詞，顯係事後卸責之詞，俱不足
    採信。本件事證明確，其等犯行均堪以認定，應予依法論科
    。
二、按結夥三人以上之犯罪，應以在場共同實施或在場參與分擔
    實施犯罪之人為限，此有最高法院76年台上字第7210號判例
    意旨可稽，本案被告藍應祿、曾暉勝、吳福銓前往現場強盜
    毒品，均係以自己犯罪之意思，在場共同實施犯罪，咸應計
    入結夥人數，此有最高法院72年度台上字第3201號刑事判決
    意旨可稽，則被告鄭智明與被告藍應祿、曾暉勝、吳福銓在
    場共同實施犯罪者共犯強盜罪，其等合於結夥3 人以上強盜
    他人財物之加重條件，即屬灼然。是核被告吳福銓、藍應祿
    、曾暉勝、鄭智明之所為，均係犯刑法第158 條第1 項之僭
    行公務員職權罪、同法第330 條第1 項、第321 條第1 項第
    4 款之結夥3 人以上強盜既遂罪（就陳振森已交付財物部分
    ）及同法第330 條第2 項、第321 條第1 項第4 款之結夥 3
    人以上強盜未遂罪（就宋曼萍未交付財物部分）。被告藍應
    祿、曾暉勝於著手假冒警察執行職務，實施強盜行為之際，
    由被告曾暉勝關上該址民宅大門，並由被告藍應祿將宋曼萍
    帶往該民宅內之房間欲搜索宋曼萍攜帶之毒品，不准在場之
    宋曼萍、陳振森任意離去，應包括在強盜行為之內，無庸另
    論以強制罪。又被告吳福銓、藍應祿、曾暉勝與鄭智明參與
    共謀，推由被告藍應祿、曾暉勝下手實施僭行公務員職權罪
    ，由被告藍應祿、曾暉勝、吳福銓下手實施加重強盜罪，彼
    等4 人間有犯意聯絡或行為分擔，均應以共同正犯論。被告
    吳福銓、藍應祿、曾暉勝、鄭智明之僭行公務員職權行為與
    強盜行為，在自然意義上雖非完全一致，然二者仍有部分合
    致，且犯罪目的單一，均為迫使被害人宋曼萍、陳振森交付
    毒品，依一般社會通念，認應評價為一罪方符合刑罰公平原
    則，如予數罪併罰，反有過度處罰之疑慮，與人民法律感情
    亦未契合，是於牽連犯廢除後，適度擴張一行為概念，認此
    情形為一行為觸犯數罪名之想像競合犯，方屬適當，準此，
    被告吳福銓、藍應祿、曾暉勝、鄭智明上開所為，固觸犯刑
    法第158 條第1 項之僭行公務員職權罪以及同法第330 條第
    1 項、第321 條第1 項第4 款之結夥3 人以上強盜既遂罪（
    就陳振森已交付財物部分）、同法第330 條第2 項、第 321
    條第1 項第4 款之結夥3 人以上強盜未遂罪，然其等係以一
    行為，侵害數法益，觸犯數罪名，為想像競合犯，依刑法第
    55條之規定，應從一重以刑法第330 條第1 項、第321 條第
    1 項第4 款之結夥3 人以上強盜罪論處。起訴意旨認被告藍
    應祿、曾暉勝所犯僭行公務員職權罪及結夥3 人以上強盜罪
    ，應分論併罰，尚有未恰。又起訴意旨雖未敘明被告吳福銓
    、鄭智明所犯僭行公務員職權之犯行部分，而僅敘及其等結
    夥3 人以上強盜之犯行，然該未敘明部分與已敘及之部分既
    有想像競合犯之裁判上一罪關係，自為起訴效力所及，依審
    判不可分之原則，本院應併予審判。另被告吳福銓、藍應祿
    、曾暉勝、鄭智明均有如事實欄所載之科刑執行完畢前科，
    此有臺灣高等法院被告前案紀錄表4 份在卷可參，其等於有
    期徒刑執行完畢後，5 年以內故意再犯本件有期徒刑以上之
    罪，均為累犯，均應依刑法第47條第1 項規定，加重其刑。
    爰審酌被告吳福銓、藍應祿、曾暉勝、鄭智明因染有海洛因
    毒癮，為圖不費分文施用第一級毒品海洛因，竟以上揭方式
    強盜陳振森之毒品，危害社會治安，被告鄭智明策劃本件犯
    行，被告吳福銓則持咖啡飲料鐵罐重擊陳振森之頭部，兩人
    參與本件犯行之犯罪情節均較重，且被告鄭智明於警詢、偵
    訊一再否認犯行，嗣於本院審理中經詰問證人陳振森、藍應
    祿後始願坦認部分犯行，被告吳福銓、藍應祿、曾暉勝於警
    詢、偵訊時雖坦承大部分犯行，惟其等於本院審理時復卸詞
    狡辯，犯後態度均欠佳，實難認已具悔悟之意，兼衡其等犯
    罪之動機、目的、手段、生活狀況、智識程度與素行等一切
    情狀，分別量處如主文所示之刑，以示懲儆。
據上論斷，應依刑事訴訟法第299 條第1 項前段，刑法第28條、
第158 條第1 項、第330 條第1 項、第2 項、第321 條第1 項第
4 款、第55條、第47條第1 項，刑法施行法第1 條之1 第1 項、
第2 項前段，判決如主文。
本案經檢察官張聰耀到庭執行職務。
中    華    民    國    100    年     8    月    4    日
                  刑事第五庭  審判長法  官  潘政宏
                                    法  官  張詠惠
                                    法  官  劉淑玲
以上正本證明與原本無異。
如不服本判決應於收受判決後10日內向本院提出上訴書狀，並應
敘述具體理由。其未敘述上訴理由者，應於上訴期間屆滿後20日
內向本院補提理由書（均須按他造當事人之人數附繕本）「切勿
逕送上級法院」。
                                    書記官  許婉茹
中    華    民    國   100    年    8     月    10    日
附錄本案論罪科刑依據之法條：
中華民國刑法第330 條：
犯強盜罪而有第321 條第1 項各款情形之一者，處7 年以上有期
徒刑。
前項之未遂犯罰之。
中華民國刑法第321 條：
犯竊盜罪而有下列情形之一者，處6 月以上、5 年以下有期徒刑
，得併科新臺幣10萬元以下罰金：
一、侵入住宅或有人居住之建築物、船艦或隱匿其內而犯之者。
二、毀越門扇、牆垣或其他安全設備而犯之者。
三、攜帶兇器而犯之者。
四、結夥三人以上而犯之者。
五、乘火災、水災或其他災害之際而犯之者。
六、在車站、埠頭、航空站或其他供水、陸、空公眾運輸之舟、
    車、航空機內而犯之者。
前項之未遂犯罰之。